【裁判字號】    97,交抗,13
【裁判日期】    970325
【裁判案由】    聲明異議
【裁判全文】
臺灣高等法院高雄分院刑事裁定          97年度交抗字第13號
抗  告  人  高雄市政府交通局
法定代理人  甲○○
受 處 分人  乙○○
上列抗告人因受處分人違反道路交通管理處罰條例聲明異議案件
，不服臺灣高雄地方法院中華民國96年12月13日裁定（96年度交
聲字第1128號，原處分高市交裁字第裁32-U00000000號）提起抗
告，本院裁定如下：
    主  文
抗告駁回。
    理  由
一、抗告意旨略以：(一)按行政罰法第27條第1項規定：「行政罰
    之裁處權，因3年期間之經過而消滅。」，第2項規定：「前
    項期間自違反行政法上義務之行為終了時起算。」另按同法
    第45條第1項規定：「本法施行前違反行政法上義務之行為
    應受處罰而未經裁處，於本法施行後裁處者，除第15、16、
    第18條第2項、第20條及第22條規定外，均適用之。」。第2
    項規定：「前項行政罰之裁處權時效，自本法施行之日起算
    。」且揆諸本條（即行政罰法第45條）之立法意旨，係採不
    溯既往原則，是於該法施行前違反行政法上義務之行為應受
    處罰而未經裁處者，裁處權時效自該法施行之日起算，準此
    ，本件係於90年12月21日舉發交通違規，為95年2月5日行政
    罰法施行前違規行為，未經裁處，依該法第45條第2項規定
    ，裁處權之3年時效，應自95年2月5日起算，嗣於96年10 月
    23日行政罰法施行後始由本局裁決，依行政罰法第45條第2
    項規定，本件所為之裁罰，尚未逾法定之3年時效期間。
    (二)次按行政執行法第7 條第1 項規定：「行政執行，自處分
    、裁定確定之日或其他依法令負有義務經通知限期履行之文
    書所定期間屆滿之日起，5 年內未經執行者，不再執行；其
    於5 年期間屆滿前已開始執行者，仍得繼續執行。」。按「
    公法上之請求權，除法律有特別規定外，因5 年間不行使而
    消滅」、「行為後法律或自治條例有變更者，適用行政機關
    最初裁處時之法律或自治條例。但裁處前之法律或自治條例
    有利於受處罰者，適用最有利於受處罰者之規定。」行政程
    序法第131 條第1 項及行政罰法第5 條雖定有明文，惟查道
    路交通管理處罰條例就裁處權時效並無特別規定，是以有關
    道路交通管理處罰條例案件之裁處權時效，悉依行政罰法第
    45條第2 項之規定辦理。查行政罰法第45條第1 項過渡條款
    之訂定，除考量法律不溯既往原則及保障人權等因素外，並
    兼顧法安定性原則及「實體從舊、程序從新」原則，故其僅
    對於本法施行後，縱原裁罰處分因行政救濟撤銷，僅係在法
    律規範上該裁罰處分即失其效力，而本件處分機關並未在行
    政罰法施行前作成裁處，符合行政罰法第45條第1項規定所
    指「本法施行前違反行政法上義務之行為應受處罰而未經裁
    處，於本法施行後裁處者」，自應適用同法第45條第2項規
    定，是以，本件裁罰顯然未逾時效，自無權利當然消滅之理
    。綜上所述，本局依法於96年10月23日高市交裁字第裁
    32-U00 000000號裁決書所為之裁處時效，並無不當，請撤
    銷原審不罰之裁定，而為適法之裁定。
二、按時效制度不僅與人民權利義務有重大關係，且其目的在於
    尊重既存之事實狀態，及維持法律秩序之安定，與公益有關
    ，須逕由法律明定，自不得授權行政機關衡情以命令訂定或
    由行政機關依職權以命令訂之；在法律未明定前，應類推適
    用關於請求權消滅時效期間之規定。至於時效中斷及不完成
    ，於相關法律未有規定前，亦應類推適用民法之相關條文（
    司法院88年1 月29日大法官釋字第474 號解釋理由書參照）
    。而86年1 月22日修正、86年3 月1 日施行之道路交通管理
    處罰條例第90條既規定：「違反本條例之行為，自行為成立
    之日起，為有連續或繼續之狀態者，自行為終了之日起，逾
    3 個月不得舉發，但汽車肇事致人受傷或死亡案件，因肇事
    責任不明，已送鑑定者，其期間自鑑定終結之日起算」。且
    其立法修正理由業已說明：「原條例對於違反本條例行為之
    『舉發』與『處罰』、『執行』未有期間規定，就社會秩序
    之安定，有欠妥適，是以增列違反本條例行為之舉發與處罰
    執行期限，免使違反本條例之行為，有久未舉發或處罰確定
    久未執行之情形存在」。即屬法律對交通違規案件裁罰時效
    之規定，自應加以遵循，且為使交通違規案件儘早結案，且
    斟酌考慮動力交通工具日益成長，及交通繁忙攸關人民權益
    暨生活之便利起見，行政機關自有早日舉發、處罰確定及迅
    速執行之必要，避免違規事件長期懸而不決，並符合法律安
    定性之必要考量。且依道路交通管理處罰條例第92條第3項
    授權訂定87年12月31日之違反道路交通管理事件統一裁罰基
    準及處理細則第44條第1項規定：「違反道路交通管理事件
    行為人，未依規定自動繳納罰鍰，或未依規定到案聽候裁決
    ，處罰機關應於1個月內依標準表逕行裁決之」，更明確限
    處罰機關之裁罰應受1個月之限制。
三、又所謂行政處分係指行政機關行使公權力，就特定具體之公
    法事件所為對外發生法律上效果之單方行為，不因其用語、
    形式以及是否有後續行為或記載不得聲明不服之文字而有異
    。若行政機關以通知書名義製衣，直接影響人民權利義務關
    係，且實際上已對外發生效力者，諸如載明應繳違規罰款數
    額、繳納方式、逾期倍數增加之字樣，倘以仍有後續處分行
    為或載有不得提起訴願，而視其為非行政處分，自與憲法保
    障人民訴願及訴訟權利之意旨不符。遇有行政機關依據法律
    製發此類通知書，相對人亦無異議而接受處罰時，猶不認其
    為行政處分性質，於法理尤屬有悖（司法院86年3 月21日大
    法官會議釋字第423 號解釋及理由書參照）。依本件違規當
    時之道路交通安全管理處罰條例第7 條第1 項、第7 條之1
    、第8 條第1 項分別規定：「道路交通管理之稽查，違規紀
    錄，由交通勤務警察，或依法令執行交通稽查任務人員執行
    之」、「對於違反本條例之行為者，民眾得明違規事實或
    檢具違規證據資料，向公路主管或警察機關檢舉，經查證屬
    實者，應即舉發」、「違反本條例之行為，由左列機關處罰
    之：一、違反第12條至第68條之規定者，由公路主管機關處
    罰。二、違反第69條至第84條之規定者，由警察機關處罰」
    。可知交通案件之裁處程序，可分為「舉發」與「裁決」，
    非經「舉發」及「裁決」程序，難謂已經完成交通案件之裁
    處程序。且交通違規事件之裁決，係以先前舉發之事實為基
    礎，並未重新再為實體審查，故性質上僅為重複處罰（亦有
    稱重複處分），非謂另有新的行政處分，故其實質上與先前
    之舉發仍為同一行政處分。是舉發程序於交通違規事件之法
    律實質意義內涵，已包含具有處罰性質內涵之裁決，公路主
    管機關及其助手之警察機關，如經對外製發「舉發違反道路
    交通管理事件通知單」，更創設違規行為人於收受時起得主
    張自動繳納案接受裁罰之效果，致行政機關同時受到期限內
    不得續行裁罰之限制，此觀道路交通安全管理處罰條例第9
    條第1項：「本條例所定罰鍰之處罰，行為人接獲違反道路
    交通管理事件通知單後，應於15日內，到達指定處所聽候裁
    決。但行為人認為舉發之事實與違規情形相符者，得不經裁
    決，逕依各該條款罰鍰最低額，自動向指定之處所繳納結案
    」之規定，更為明瞭。故「舉發」即屬行政機關行使公權力
    ，就特定具體之公法事件所為對外發生法律上效果之單方行
    政行為，應屬行政處分，並無疑問。且參照道路交通管理處
    罰條例第90條修正之立法理由，對行政機關所為不得逾3個
    月之限制，並非僅限於「舉發」而已，更應及於「處罰」及
    「執行」，始符合時效制度之意旨；行政機關逾期不為舉發
    及裁決，則於個案中更應賦予失權之效果。否則，任憑行政
    機關自我延宕，怠惰散漫而無積極作為，諸如本件係於90年
    12 月21日違規當場即由警員舉發並填具舉發違規通知單，
    抗告人延至96年10月23日始為裁決，至96年10月24日始將裁
    決書合法送達，客觀上並無不能裁決及送達之事由，竟經過
    相當期間仍無所為，其原因究竟為何？已難對外合理說明，
    更足以使行為人相信行政機關已經不再裁罰。抗告人將舉發
    與裁決之程序予以割裂，謂「舉發」僅為觀念通知、「裁決
    」始為行政處分之見解，實無視於上揭大法官會議有關時效
    制度及行政處分之解釋，更違背道路交通管理處罰條例第90
    條修正採用時效制度，旨在早日確定交通違規案件之實質內
    容，自無可取。
四、再者，對於死刑、無期徒刑、有期徒刑、拘役、罰金等國家
    刑罰權，尚設有追訴權時效制度（刑法第80條參照）。對於
    行政罰，例如80年6 月29日制訂公布之社會秩序維護法，對
    於同法第19條規定之拘留、勒令歇業、停止營業、罰鍰、沒
    入、申誡等行政罰之訊問、處罰及執行，亦於同法第31條、
    第32條規定：「違反本法行為，逾二個月者，警察機關不得
    訊問、處罰，並不得移送法院。前項期間，自違反本法行為
    成立之日起算。但其行為有連續或繼續之狀態者，自行為終
    了之日起算」、「違反本法行為之處罰，其為停止營業、罰
    鍰、沒入、申誡者，自裁處確定之日起，逾三個月未執行者
    ，免予執行；為拘留、勒令歇業者，自裁處確定之日起，逾
    六個月未執行者，免予執行。分期繳納罰鍰而遲誤者，前項
    三個月之期間，自其遲誤當期到期日之翌日起算。其經易以
    拘留者，自法院裁定易以拘留確定之日起，逾三個月未執行
    者，免予執行」，除明確設有裁罰及執行之期間限制外，更
    宣示行政機關逾期不為應發生失權之效果。故縱認道路交通
    管理處罰條例第90條非屬裁罰時效規定，惟依舉重以明輕之
    法理，則對於惡性更低之交通秩序罰，焉有放任而永久追訴
    處罰之理？依司法院大法官解釋釋字第474 號解釋容許類推
    適用之結果，則依本件交通違規案件行為時之相關法律，僅
    有社會秩序維護法性質最為相同，則其裁處及執行即應分別
    受2 個月及3 個月之限制，亦已發生失權之效果；此際，並
    無其後88年2 月3 日制定、90年1 月1 日施行之行政程序法
    ，及94年2 月5 日制定、95年2 月5 日施行之行政罰法，有
    關時效等規定之適用或類推適用。
五、況行政行為應受法律及一般法律原則之拘束，且應以誠實信
    用之方法為之，並應保護人民正當合理之信賴；為行政程序
    法第4 條、第8 條所明定。行政行為應以誠實信用之方法為
    之，及需符合信賴保護原則，更為學者及實務所肯認，行政
    程序法之規定為以上原則之明文化，為法律所揭示之行政程
    序保障原則，乃行政法理上具有憲法位階之法律原則，行政
    機關作出之行政行為，無論於行政程序法制定施行前或施行
    後，均應一體適用。且所謂誠實信用原則，係在具體權利義
    務關係，依正義公平方法，確定並實現權利之內容，避免一
    方犧牲他方利益以圖利自己，應以權利人及義務人雙方利益
    為衡量依據，並應考察權利義務之社會上作用，於具體事實
    妥善運用之方法。公路監理主管機關長期怠於對交通違規行
    為作成裁決，不但使裁處權長久處於懸而未決狀態，且致使
    違規人遭受處罰機關突襲性之行政裁罰，因此蒙受重大之不
    利益，顯已違反人民對於交通裁罰制度之合理信賴，亦與誠
    實信用原則有悖，且違反情節重大。況處罰機關長時間延宕
    而未作出裁決，或裁決後遲未執行，如人民對於違規事實有
    所爭執，往往亦因時隔久遠，致未能立即提出有利之證據，
    實影響其權益甚鉅。故處分機關長時間怠於執行交通裁罰處
    分之不利益，應責由其自行承擔，並無轉嫁由人民承受之理
    。無論依本院所認道路交通管理處罰條例第90條即為裁罰時
    效規定，或縱非裁罰時效規定而依類推適用社會秩序維護法
    之結果，抗告人在本案情形均發失權之效果。原審法院認為
    異議人不罰之理由，雖非完全相同，但其結論則無錯誤，應
    無違誤。抗告人仍執陳詞提起抗告，並無理由，應予駁回。
六、據上論斷，應依道路交通案件處理辦法第26條，刑事訴訟法
    第412 條，裁定如主文。
中    華    民    國    97    年    3     月    25    日
                  刑事第五庭    審判長法  官  曾永宗
                                      法  官  任森銓
                                      法  官  王伯文
以上正本證明與原本無異。
本件裁定不得再抗告。
中    華    民    國    97    年    3     月    26    日
                                      書記官  陳武悅
                                                  fwq


司法院資訊處製作；財團法人民間司法改革基金會備份。
